【裁判字號】    94,上訴,1737
【裁判日期】    950829
【裁判案由】    搶奪
【裁判全文】
臺灣高等法院高雄分院刑事判決        94年度上訴字第1737號
上  訴  人
即  被  告  甲○○
選任辯護人  林錦芬  律師
上列上訴人因搶奪案件，不服臺灣屏東地方法院94年度訴字第50
5 號中華民國94年9 月28日第一審判決（起訴案號：臺灣屏東地
方法院檢察署94年度偵字第967 號），提起上訴，本院判決如下
：
      主    文
原判決撤銷。
甲○○無罪。
      理    由
一、公訴意旨略以：甲○○意圖為自己不法之所有，於民國（下
    同）93年6 月15日上午11時許，騎乘車號不詳之機車，在屏
    東縣里港鄉○○村○○路62號前，見丑○○騎乘腳踏車停於
    上址時，自右後搶取丑○○腳踏車籃內之皮包一只（內有丑
    ○○身分證、駕駛執照、健保卡各一張、金融卡及提款卡共
    7 、8 張、行動電話2 支、現金新臺幣1,000 元），得手後
    旋騎乘上揭機車逃逸。因認被告甲○○涉犯刑法第325 條第
    1 項之搶奪罪嫌。
二、本件公訴人認被告甲○○涉有上開之搶奪罪嫌，係以上揭起
    訴之事實業據證人即被害人丑○○於警訊、檢察官偵查中指
    訴綦詳，核與證人吳淑珍於警訊及檢察官證述之情節大致相
    符，而被害人丑○○於遇搶之翌日，經警安排隔離指認時，
    在被告與其兄尤啟信之間，明確指認出搶奪財物之人確為被
    告等情，為其主要論據。訊據上訴人即被告甲○○（下稱被
    告）堅決否認有上揭搶奪之犯行，辯稱：案發時間我在家中
    休息，當日上午11時許尚在家中以電話與朋友柯英俊聯絡，
    直到下午才與母親出門到田裡工作；我們家中並無白色機車
    ，也未有任何證據證明我有騎乘過白色機車，另在我住處亦
    未搜得任何贓物，我並未搶被害人丑○○之皮包等語。
三、按犯罪事實應依證據認定之，無證據不得認定犯罪事實，刑
    事訴訟法第154 條第2 項定有明文。又認定犯罪事實所憑之
    證據，雖不以直接證據為限，間接證據亦包括在內；然而無
    論係直接或間接證據，其為訴訟上之證明，須於通常一般之
    人均不致有所懷疑，而得確信其為真實之程度者，始得據為
    有罪之認定，倘其證明尚未達到此一程度，而有合理性之懷
    疑存在時，即難為有罪之認定。再者，告訴人之告訴係以使
    被告受刑事訴追為目的，是其陳述是否與事實相符，仍應調
    查其他證據以資審認，此有最高法院52年台上字第1300號、
    76年度台上字第4986號判例可資參照。
四、經查：
  (一)、證人即被害人丑○○於原審法院審理時雖證稱：「（何時
      指認被告？）被搶隔二天左右，在警局我們隔著指認牆。
      」、「（是否確定是被告？）我確定，因為被告搶我時，
      我有面對面掙扎。」、「案發當天早上11點多，我要去買
      早餐，我騎著腳踏車要過馬路，我的皮包放在腳踏車置物
      籃，我要下車時，剛好後面一個人靠到我背部，早餐店的
      老闆娘以為他是我朋友，要跟我打招呼，那個人頭彎下，
      靠著我的背部，從我右後方伸手過來拿我皮包，我就自然
      跟他搶皮包，他跟我搶了大約10秒左右，就被他搶走了，
      他就逆向行駛，剛好當時沒車，他就騎機車逃走；他跟我
      搶的時候，我是側著身體，與他成90度，跟他搶，所以他
      的臉我看得很清楚。」、「（被告騎的車子是什麼顏色？
      ）我當時就沒有注意到，因為他的速度太快」等語（見原
      審卷第39至第40頁）；惟被害人丑○○於警訊時指稱：「
      歹徒一人，騎白色機車未懸掛車牌，平頭，瘦黑，穿白短
      袖上衣，深色褲，口中嚼檳榔，年約20歲未開口說話」、
      「我於93年6 月15日11時許，騎著腳踏車到里港鄉○○路
      62號前停車要買早餐，我的皮包放在腳踏車置物籃內，突
      然有一歹徒騎乘未懸掛車牌白色機車到我身旁，他用手將
      我推開，然後搶奪放在腳踏車置物籃內的皮包，當時我發
      現阻止，動手要搶回皮包，與歹徒拉扯皮包，歹徒力量比
      我大，皮包就被搶走，歹徒得手騎機車逃逸。」、「經我
      當面指認，甲○○就是搶奪我財物之人無誤，因當時我要
      搶回皮包，與歹徒拉扯，並正面看清歹徒長相」等語（見
      警卷第7 、8 頁）。被害人丑○○於警訊時陳稱搶其皮包
      之歹徒係騎一輛白色未懸掛車牌之機車，而於原審審理中
      證稱：「（被告騎的車子是什麼顏色？）我當時就沒有注
      意到，因為他的速度太快」等語，就有無目睹歹徒行搶時
      所騎車乙節，先後陳述已不一致。況被害人丑○○於警訊
      時指稱：「歹徒一人．．．，穿白短袖上衣，深色褲」等
      語，而被告左手整支手臂均有刺青圖案，刺青直到手腕關
      節處等情，業經本院當庭勘驗屬實（見本院卷第91頁），
      被害人丑○○竟對被告此一顯著特徵竟無印象，而確能看
      清被告長相，不無疑義。又本件搶奪案件之發生過程，僅
      在短短十秒間，搶犯亦迅速離開搶案現場，被害人丑○○
      與搶犯間並不相識，因此在此短短十秒與搶犯接觸之短暫
      模糊記憶所為之指認，自無法排除誤認之可能性，雖被害
      人丑○○不可能誣指被告，但仍無法排除誤認之可能性，
      是自難單以被害人丑○○確認搶犯之指述，遽以認定被告
      有上揭搶奪之犯行。本件目睹被害人被搶奪皮包之現場證
      人吳淑珍於警訊時陳稱：「我當時看到一名年輕男子騎一
      白色機車，未戴安全帽，穿白色汗杉，理平頭，從後面搶
      走丑○○腳踏車置物籃的皮包，然後就往民生路方向逃逸
      」、「經我當場指認（甲○○），我覺得很像」等語（見
      警卷第10、11頁）；其於檢察官偵查中證稱：我覺得甲○○比較像，當時我目擊行搶之人的形態，但是我不能確定
      就是他」等語（見94年度偵字第967 號卷第69頁）；其於
      原審審理中證稱：「搶皮包歹徒的臉，我沒有看得很清楚
      ，只是身形很像我指認的被告」等語（見原審卷第42頁）
      。證人吳淑珍上開之證詞，僅能證明行搶告訴人皮包之歹
      徒形態與被告很像；證人吳淑珍既未明確指認被告確係行
      搶被害人皮包之歹徒，證人吳淑珍上開之證述殊難補強證
      明被害人丑○○上開指證之事實為真實可採。
  (二)、按指認程序涉及被害人之知覺及記憶能力，又因人對於事
      件之知覺，時因受觀察之時間、角度、情境、壓力等因素
      之影響，致與事實有所出入；於知覺轉化而為記憶之過程
      ，亦輒因人之記憶有限而以個人之想像、希望填補遺忘之
      記憶或受外界之暗示、誘導而不自知，以致發生誤認之情
      形。查本件承辦警員戊○○查獲被告之過程，係案發後追
      查另件被害人手機遭搶案，查到柯英俊，而通知柯英俊到
      案說明後，再查到另件交付贓物之甲○○，之後承辦警員
      乃將甲○○認定為涉嫌人而埋伏查獲，並通知被害人丑○○前來指認，承辦警員將甲○○與其兄尤啟信一起給被害
      人丑○○指認，被害人丑○○指認確認係由甲○○行搶等
      情，此據證人即承辦警員戊○○於本院審理中證述明確（
      見本院卷(二)第56、57頁）。是本件之指認程序在被害人丑
      ○○尚未指認前，警員已將作案歹徒設定為被告或其兄尤
      啟信，再通知被害人丑○○指認，而非多人成列選擇指認
      ，於此情況下，被害人丑○○之記憶及指認極易受到外界
      不當之暗示而影響其認知之正確性，因記憶非屬對過去事
      實之完整呈現或重播，而是對片段事實的重建，重建過程
      將加入個人推理的資訊、後續事件、其他人的回憶或建議
      、進一步的了解、或新增的內容，即心理學家所謂的「事
      件因素」，因而改變認知、扭曲記憶，致重建前後一貫的
      事實，可能與原來的事件情況相去甚遠，然透過人類記憶
      濾網而為主觀的、經過解釋的事實，此事實與虛構所混合
      出來的記憶，卻是證人主觀上認為最為完整且絕對為真的
      ，致常造成證人主觀上錯誤之指認。依卷內之資料，本件
      並無其他證據足以補強被害人丑○○之指證為真實可信，
      自難僅憑被害人丑○○之指證即認定被告有上揭搶奪之犯
      行。
  (三)、又被害人丑○○遭搶皮包內之手機二支，分別為摩托羅拉
      使用門號0000000000號、飛利普使用門號0000000000號等
      情，已據被害人丑○○於警訊時陳述明確（見警卷第8 頁
      背面）。而上開使用門號0000000000號於93年6 月15日凌
      晨1 時所搭配手機機具序號為000000000000000 號；另上
      開使用門號0000000000號自93年6 月15日下午4 時40分起
      至同年7 月12日止先後搭配手機序號000000000000000 （
      僅93年6 月15日）及000000000000000 號（自93年6 月16
      日起至同年7 月14日止），此有台灣大哥大股份有限公司
      及和信電訊有限公司雙向通聯資料查詢表各乙份附卷可按
      （見93年度核字第1078號卷第20頁、警卷第39頁、94年度
      偵字第967 號卷第45至49頁）。而上開門號0000000000號
      手機為被害人丑○○所有，至於門號0000000000號手機為
      己○○所有等情，亦據證人丑○○於本院審理中證述明確
      （見本院卷(一)第95、96頁）。而上開自93年6 月15日起至
      同年7 月14日間持有手機門號0000000000號（搭配手機序
      號000000000000000 號通話之人為己○○之事實，業據證
      人乙○○、子○○、丙○○、癸○○、卯○○於本院審理
      中結證屬實（見本院卷(一)第94、152 至156 頁）；證人己○○於本院審理中到庭證稱：丑○○手機被搶後有告訴我
      ，我當天下午就申請停止使用，也重新辦理，之前之手機
      即不能再使用等語（見本院卷(一)第190 頁），本件已無從
      依門號0000000000號通聯紀錄追查持有贓物之人。惟自93
      年6 月17日起至同年7 月15日止，上開手機機具序號
      000000000000000 號係搭配手機門號0000000000使用，此
      亦有台灣大哥大股份有限公司雙向通聯資料查詢表乙份附
      卷可按（見94年度偵字第967 號卷第20至41頁）。而上開
      手機門號0000000000為辛○○使用等情，亦據證人辛○○
      於本院審理中到庭證述屬實，惟證人辛○○於本院95年5
      月30日審理中證稱：我有該支手機（指門號0000000000）
      ，但我有一支手機曾被偷，不知是否該支手機等語（見本
      院卷(一)第186 頁）；經本院依被告辯護人之聲請，於95年
      8 月1 日傳訊上揭時間與手機門號0000000000通聯之證人
      張家宏、壬○○、丁○○、寅○○等人均到庭證稱：於上
      開時間與手機門號0000000000通話之人為辛○○等語（見
      本院卷(二)第50至54頁）；證人辛○○始證稱：我不曉得被
      搶手機機具會套在我門號0000000000使用，該手機可能是
      庚○○給我的等語（見本院卷(二)第55頁）；惟證人庚○○
      於本院審理中到庭結證稱：我是於90年間在屏東監獄執行
      時與辛○○認識的，我於92年間有出獄過；我是於95年間
      在屏東看守所與被告同房而認識，我自94年7 月入獄後就
      沒有出獄過；我沒有拿手機給辛○○過等語（見本院卷(二)
      第80頁）。而上開證人乙○○、子○○、丙○○、癸○○
      、卯○○、己○○、張家宏、壬○○、丁○○、寅○○、
      辛○○等人於本院審理中均證稱：不認識被告等語（見本
      院卷(一)第94、15 2至156 頁，本院卷(二)第50至54頁）。又
      依卷內之資料，警方並未曾於被告之住處扣得被害人丑○○被搶之贓物或查扣得未懸掛車牌之白色機車。準此，本
      件並無其他確切之事證足以證明被害人丑○○上開指證之
      事實為真實可信。
  (四)、另被告使用之手機門號為0000000000號，而柯英俊手機之
      門號為0000000000號等情，亦據被告及柯英俊分別於警訊
      時陳明在卷（見警卷第5 、14頁）。上開被告之門號0000
      000000號手機確實有於93年6 月15日上午11時19分54秒、
      11時20分11秒間與上開柯英俊之0000000000號手機通話，
      通話基地台位於屏東縣九如鄉○○村○○路163 號（與被
      告住址同屬三塊村），此有上開手機門號0000000000號通
      聯紀錄附卷可稽（見警卷第40頁）。益見被告上開所辯案
      發當日有與柯英俊通話之辯解，為真實可信。
  (五)、再者，證人王月花（即被告之母親）於原審審理中亦到庭
      結證稱：我當天早上出去買菜，約十點多回到家，出去買
      菜時，被告在樓上，回來時，被告的機車仍在家，所以知
      道被告仍在樓上，下午時其就找被告一起出去田裡工作等
      語（見原審卷第33至第34頁），被告上開所稱「案發時間
      我在家中休息」之辯解，應非子虛。
  (六)、綜上所述，被告上開所辯，應屬可採，從而公訴人所持之
      前開論據，無法說服法院形成有罪心證，即應依無罪推定
      原則，作有利被告之判決，公訴人提出證明之證據，尚未
      達於通常一般之人不致有所懷疑，而得確信其為真實之程
      度，既仍存有合理之懷疑，即無從為被告有罪之認定，此
      外，復查無其他積極證據足資證明被告確有公訴人所指搶
      奪之犯行，被告被訴搶奪罪自屬不能證明。
五、原審未詳為推求，遽為論罪科刑之判決，即有未恰，被告執
    此聲明上訴，指摘原判決不當，為有理由，應由本院將原判
    決撤銷改判，並為被告無罪之判決。
據上論結，應依刑事訴訟法第369 條第1 項前段、第364 條、第
301 第1 項，判決如主文。
本案經檢察官羅建勛到庭執行職務。
中    華    民    國    95    年    8    月    29    日
                  刑事第四庭    審判長法  官  蕭權閔
                                      法  官  陳吉雄
                                      法  官  林水城
以上正本證明與原本無異。
如不服本判決，應於判決送達後10日內向本院提出上訴狀，其未
敘述理由者並應於提出上訴狀後10日內向本院補提理由書（應附
繕本）。
中    華    民    國    95    年    8    月    29    日
                                      書記官  張文斌


司法院資訊處製作；財團法人民間司法改革基金會備份。
